【裁判字號】    88,重上,67
【裁判日期】    890307
【裁判案由】    確認派下權不存在
【裁判全文】
臺灣高等法院民事判決                八十八年度重上字第六十七號
    上  訴  人  甲  ○
    訴訟代理人  謝宗穎律師
    參  加  人  Ｒ○○      住台北市○○街五八巷五六號
    訴訟代理人  邱基祥律師  住台北市○○○路○段二號二樓之三
    被 上訴 人  Ｅ○○      住台北縣蘆洲鄉○○路一八五巷二三弄十四號五樓
    訴訟代理人  王桂三      住台北市○○區○○街五一巷八弄十三號四樓
    被 上訴 人  Ｐ○○      住台北縣汐止鎮○○路○段二一一巷十二號
                辰○○      住台北縣汐止鎮○○路○段二七八號
                辛○○      住台北縣汐止鎮○○路十八巷一弄一號
                子○○      住台北市中正區○○○路○段三九巷二弄十五號
                Ｓ○○      住台北市○○區○○街二之三號
                Ｔ○○      住台北市○○區○○街二之三號
                巳○○      住台北市○○○路○段六五巷四弄二號三樓
                己○○      住台北縣汐止鎮○○路○段三八七號
                卯○○      住.
                癸○○      住台北市○○區○○路五八之一號十五樓
                庚○○      住.
                未○○      住.
                Ｋ○○      住台北縣汐止鎮○○路○段二一一巷十六號
                地○○      住.
                Ｙ○○      住台北市○○區○○街八六巷四號
                Ｘ○○      住台北縣中和市○○路一六九號七樓
                Ｉ○○      住台北縣汐止鎮○○路○段十號五樓
                Ｂ○○      住.
                Ｆ○○      住.
                Ａ○○      住台北縣三重市○○街廿五巷廿四號三樓
                Ｎ○○      住台北縣三重市○○街一五七巷六號之一
                Ｄ○○      住台北市○○區○○路二七八號四樓之三
                宇○○      住.
                ｆ○○      住.
                天○○      住.
                Ｌ○○      住台北縣汐止鎮○○路○段一七三巷三九號
                ｂ○○      住台北縣汐止鎮○○街十三巷十七弄三號四樓
                Ｖ○○      住台北縣汐止鎮○○路○段一七三巷三五號
                Ｚ○○      住台北縣汐止鎮○○路○段一七０號
                ｅ○○      住台北市北投區○○○路五六號
                ｄ○○      住台北市縣汐止鎮○○路○段一七０號
                ｃ○○      住台北市縣汐止鎮○○○路三二九號六樓
                午○○      住.
                戌○○      住台北縣淡水鎮○○路三十巷一弄廿一號三樓
                戊○○      住台北縣汐止鎮○○街四七號三樓
                寅○○      住台北市○○區○○街六十巷五號
                壬○○      住.
                宙○○      住台北縣汐止鎮○○路○段一八二號
                乙  ○      住台北市○○區○○路五五號三樓
                亥○○      住.
                Ｊ○○      住台北縣汐止鎮○○○路一六九號四樓
                Ｇ○○      住台北縣坪林鄉水柳腳一七四號二樓
                丑○○      住台北市○○區○○街二七五巷二號
                Ｃ○○      住台北縣汐止鎮○○路三七號
                丙  ○      住台北縣汐止鎮○○街三三巷一號二樓
                Ｏ○○      住台北市○○路三五一號四樓
                Ｑ○○      住.
                Ｕ○○      住台北縣新莊市○○街一一二巷二一號六樓
                ａ○○      住台北縣汐止鎮○○路○段一七Ｏ號
                申○○住桃園.
                            住.
                酉○○住桃園.
                            住.
                Ｈ○○住桃園.
                            住.
                Ｍ○○      住台北縣汐止鎮○○路○段一七三巷三九號
    右  一  人
    法定代理人  楊陳秀枝    住台北縣汐止鎮○○路○段一七三巷三九號
    右五  四人
    共      同
    訴訟代理人  楊正直      住台北縣汐止鎮鄉○路○段二三巷六號四樓
                ａ○○      住台北縣汐止鎮○○路○段二二八巷一八弄二三號二
                              .
    被 上訴 人  Ｗ○○      住台北縣永和市○○路一一八號二樓
    訴訟代理人  楊振鴻      住.
    被 上訴 人  玄○○      住台北市○○區○○街七四巷七號
                黃○○      住.
                丁  ○      住台北縣汐止鎮○○路○段二０二巷二號
右當事人間請求確認派下權不存在事件，上訴人對於中華民國八十七年十一月十八日
臺灣士林地方法院八十六年度重訴字第一八０號第一審判決提起上訴，本院判決如左
：
    主    文
上訴駁回。
第二審訴訟費用由上訴人負擔。
    事    實
甲、上訴人方面：
一、聲明：求為判決：
  (一)原判決廢棄。
  (二)確認被上訴人Ｅ○○等對祭祀公業楊開倫之派下權不存在。
二、陳述：除與原判決記載相同者，茲引用之外，補稱略以：
  (一)按「確認法律關係不存在之訴，如被告主張其法律關係存在時，應由被告負舉證
    責任」，最高法院著有四十二年台上字第一七０三號判例可稽。準此，本件被上
    訴人若主張其對祭祀公業楊開倫具有派下權，即應對該等應證事實負舉證責任，
    。此等舉證責任分配之規定，非僅係出於法理上之考慮，衡諸情理亦其來有自，
    蓋若於此等訴訟中不課予被上訴人舉證責任，則極有可能使原非派下之人，因法
    院不當之審理活動反得因此獲得合法地位，掠取原非應得之權益，造成法律上及
    事實上之不公平現象矣。綜觀本件訴訟，不論有關本件祭祀公業出資依據與由來
    ，古今地名地理位置與相關字契之比對等待證事實，其舉證活動大皆由上訴人戮
    力說明而加以承擔，被上訴人祗是一再否認上訴人證據之實質證明力（形式上之
    證據力未予否認），卻從未提出可以積極證明其派下權之任何證據，致使渠等原
    應由其證明為本件祭祀公業設立人派下一節，有所失焦而遭忽略，類此訴訟行為
    ，若能肯定其於訴訟上之地位與價值，進而給予勝訴之可能，豈是吾人期待司法
    訴訟程序藉舉證責任制度還原事實真相，適法調整當事人權利義務關係所應然？
    再者，本件被上訴人雖一再推託，本件訴訟所涉事實已經年代久遠，相關資料已
    經逸失無法保存，或另行取得證明其為派下之證據，但試想被上訴人汐止一支繁
    衍子嗣，較諸楊開倫祭祀公業設立人楊軒派下眾多，估計包括列名本件訴訴或自
    稱為楊開倫派下另行提起訴訟者（楊風田等十九人起訴，現繫屬原法院八十六年
    度訴字第二十三號）即多達近八十人，竟無任何人保有任何鳳毛麟角般之蛛絲證
    物，甚至得以間接證明其曾於本件祭祀公業所位之內湖地區墾耕之相關證物亦付
    之闕如，尤為荒謬者，楊風田等竟以其汐止公業之設立合約，資為否定上訴人派
    下權之憑據，足見其對本件祭祀公業相關情形之無知與渠等實非本件祭祀公業派
    下之事實，被上訴人汐止一系子嗣於本件之主張，豈容再予採信？而對照被上訴
    人等保存汐止公業資料極為完整，反觀上訴人又保有得以說明內湖公業由來之字
    契等節，若再以保存不易之詞推卸證明責任或於審判上得所心證，益難令折服。
    類此，若僅以年代久遠為由，即免除被上訴人於法律上及事實上所應負之舉證責
    任，將證明之責全歸由上訴人承擔，並謂無將原非派下之被上訴人就地合法為派
    下之心證風險，容或商榷，亦絕非公平訴訟制度所應然。
  (二)補墾佃批字所載土地現代座落及本件祭祀公業土地清末地理位置之考據：
    1.補墾佃批字所載土地之現代座落：
      本件上訴人所舉確認祭祀公業出資依據之「補墾佃批字」，其上記載「立給補
      墾佃批字人業主何．．．．今因佃人楊軒開闢水田仍照庄例逐年配納大租谷玖
      斗伍升正佃人楊軒派下楊建宗尚雲林侄添丁等備出禮儀銀陸大元與付業主收訖
      ．．．．」，因該等土地小租地主即為日據後之實際所有人，是楊軒派下五房
      之楊建宗、楊建尚、楊建雲、楊建林及Ｉ○○等人為該等土地所有人，概無疑
      義。依上開字契所述楊軒佃得耕種土地約有三筆，其中二筆之地理位置描述各
      為「址在內湖北勢洲仔牛埔社庄其坐落土名址在公厝後埤頭其田東至埤岸大路
      為界西至張家田為界南至小圳仔岸為界北至張家田為界」及「公厝地週圍東至
      楊家田為界西至厝面前田崁上為界南至楊家田為界北至張家田為界」，因該等
      土地是否即為本件祭祀公業之土地訟爭雙方迭有爭執，則於本件訴訟中勢須就
      該等土地對照現代地名予以地理定位，始得知曉補墾佃批字之土地是否即為本
      件祭祀公業之土地。再者，若欲對該二筆土地予以精確定位，除須先了解該字
      契中古代地名「芝蘭一保」、「內湖」、「北勢」及「洲仔」之位置外，亦須
      確認該字契中二筆土地位置描述中「公厝」之明顯地標方得明瞭。為此茲再將
      定位上訴人祖先出資設立本件祭祀公業證明「補墾佃批字」中之相關地名及地
      標位置論述如下：
      古代地名對等現代地理位置之考據：
        (1)芝蘭一保：
          依台北市文獻委員會編，台北市志卷一沿革志封域篇之記載，清光緒時台
          北地區設有「臺北府」，下領三縣一廳，其中「淡水縣」下又轄有十四堡
          ，包括系爭之「芝蘭一堡」，而芝蘭一堡又轄二十二莊，包括與本案有關
          之「北勢湖庄」與「內湖庄」等區域。至芝蘭一堡之範圍，約相當於現士
          林區、內湖區東半部及內湖區西湖里、洲子里、內湖里以北一帶。再從上
          開台北市志沿革志封域篇第六章「輿圖」中所附之「光緒台北堡莊示意圖
          」觀之，芝蘭一堡之範圍，約在今台北市東北部，包括士林區及內湖區兩
          地。
        (2)內湖：
          依上述台北市志之記載，內湖莊之範圍，包括今內湖區內湖里以北一帶。
        (3)北勢：
          依上述台北市志之記載，約包括今內湖區「西湖里」及「洲子里」二地在
          內，其實際範圍，以上開清代「光緒台北堡莊示意圖」中所示「北勢湖莊
          」之界限，等比例套入今日內湖區之地圖可知，「北勢湖莊」之範圍其北
          方係與今士林區為界，西邊係與今大直區○○○○道為界，東邊則約以今
          「港漧路圓環」、「麗山國中」、「麗山新村」、「金面山」所成之直線
          為界，南邊則以今江南街與清代內湖莊為界。
        (4)洲仔：
          (甲)依上揭台北市志有關地名由來之說明，洲仔地名，於古代係位於現洲子
            里一帶，係基隆河曲流三面環繞之地，亦即基隆河截彎取直前之ㄇ字型
            河流彎道（與中山區及松山區為界）與其上游河道（與港墘里為界）所
            形成之區域。
          (乙)次依日人初來台時所制，而為目前較得以反映當時人文地理景觀之台灣
            堡圖上標示洲仔地名位置亦可得知，古地名「洲仔」位置相當於今基隆
            河彎道三面環繞之處。
          (丙)再將台灣堡圖與各種地圖加以比對，其中台北市七星農田水利會所製「
            七星農田水利會灌溉區域圖」，對於洲仔之標示位置，亦與台灣堡圖所
            標示洲仔之位置相同。再將此灌溉區域圖局部放大（以紅線框示長方形
            之部分）後，等比例與現行內湖區地圖加以比對可知（以基隆河道為比
            對基點），洲仔地名之位置，自清代以至當今從未有所任何變化，均位
            在今日基隆河道以北，港墘路圓環以西、內湖路一段以南一帶，而在「
            內湖高工西側，台北花市西北方」一帶。
          (丁)末由「台北市區里界說」以觀，其中「內湖區洲子里簡介」記載洲子里
            之沿革為「洲子里昔稱洲仔，係基隆河曲流之三面環繞之地，有如沙洲
            而得名。．．．．其里界東至沿麗山街側天然渠溝與港墘里為界．．．
            ．。」，是現洲子里之範圍與古代「洲仔」之區域約為相當，已得推認
            。依上開文獻所附「內湖區洲子里里界圖」及「台北市內湖區區界圖」
            圖示之洲子里範圍，約包括（八十年六月三十日版「臺北市區里界說」
            節錄影本）。另新近改版之「台北市區里界說」則因內湖六期重劃，將
            洲子里併入西康里，統稱「西康里」，而其東南則仍與「港墘里」為界
            ，依該文獻對「港墘里」之記載，其里界係「西至：以內湖高工與西康
            里為鄰」而依其圖示係以內湖高工及台北花卉公司與西康里（包括原「
            洲子里」）為界（八十八年七月一日編印「台北市區里界說」節錄影本
            ），此與上述「台灣堡圖」及「七星農田水利會灌溉區域圖」所推知之
            古代地名「洲仔」之地理範圍完全吻合，足見洲子里之區域約與清代地
            名「洲仔」範圍相同之事實，歷經朝代更換仍無差異。另由行政院研考
            會所製「台北市電子地圖」可知，上開古地名洲仔地區（內湖高工西側
            、台北花市西北方），在內湖區重劃後，亦劃設「洲子街」、「洲子二
            號公園」，以反映該地區原在古地名「洲仔」範圍內之情形。
      補墾佃批字所示「公厝」即為山腳二六四番地之「楊軒祖厝」：
        (1)就積極證據而言：
          依被上訴人祖先楊國裕所編「楊氏族譜」對楊軒初來台時卜居地而成為其
          子嗣祖厝之記載，係「台北廳芝蘭一堡新族里內湖二六四番地（即現在之
          內湖鄉）」，確為本件祭祀公業（山腳二六六番地）旁之山腳二六四番地
          無誤（土地台帳謄本）。被上訴人則認其記載係「新族里二六四番地」，
          並以之認為楊軒派下之祖厝非即為本件祭祀公業「山腳二六六番地」旁之
          「山腳二六四番地」，而係另有所位。然上開族譜明確記載楊軒所卜居而
          為楊軒派下祖厝之處為「新族里內湖二六四番地」，並非「新族里二六四
          番地」，被上訴人有意誤解，已難採信，此其一也。再者，該族譜已明確
          指明該楊軒祖厝係位於現在之內湖區，而「山腳二六四番地」亦確係位於
          內湖區無誤，兩者地區位置已有一致性，此其二也。至於上述族譜中所曰
          「新族里」一處，依其記載應係內湖區「新里族」之誤載，因「新里族」
          亦位於內湖區，該族譜當時可能考據不週，故誤載同屬古代地名大字之「
          內湖」與「新族里」而述明該祖厝之位置。是上述族譜祗是將平行隸屬芝
          蘭一堡之「新族里」與「內湖」兩地名（同屬當時「大字」之地名）併為
          記載，表明該祖厝位於「現在之內湖鄉」（後改制為內湖區）之二六四番
          地之意而已，殊無憑為證明該楊軒卜居而為楊軒派下祖厝非「內湖區山腳
          二六四番地」之餘地。況內湖地區豈有如此巧合另有地號為二六四番地而
          為楊氏所卜居者？而被上訴人先祖楊國裕在編著「楊氏族譜」時，本件訴
          訟尚未發生，若非真有憑據故而納入此項記載，豈容上訴人事後加以編造
          證物加以謀合？
        (2)就消極證明而言：
          (甲)查補墾佃批字中所載之地標既為公「厝」，即其地目必為「建地」，始
            可能於清末日據時期建有房舍。為此，若將本件祭祀公業附近或補墾佃
            批字所示洲仔地區附近土地，尋找其於日據時期地目為「建物敷地」者
            並加以整理，其於日據初期建有房舍者，祇有「洲仔三十番」、「洲仔
            三十四之一番」、「洲仔三十七番」、「洲仔四十一之一番」、「山腳
            二四八番」及「山腳二六四番」六處（見山腳與洲仔地段地號一覽表、
            土地臺帳登記簿本），則於清末日據前除此四處外別無有「厝」之可能
            矣。惟為求更為精確之定位，勢須再加入其他足以定位之地標始得明瞭
            上項四處土地，究何者方屬補墾佃批字所曰之「公厝」。依上述字契所
            述，位於「公厝地週圍」之土地，其四界中之東界應為「楊家田」，然
            上開六筆土地，洲仔三十番之東界洲子三十四之一番為「郭家厝」；洲
            子三十四之一番之東界洲子三十四番或洲仔六十番，均為「謝家田」；
            洲仔三十七番之東界洲仔四十一番為「謝家田」；洲仔四十一之一番東
            界洲仔四十三番地為「何家田」；山腳二四八番東界山腳二四七番為「
            朱家田」，祗有「山腳二六四番地」東界「山腳二六六番」地為「楊家
            田」。職是，補墾佃批字中所述之「公厝」，其所指者乃山腳二六四番
            地之楊氏祖厝，實無違誤。
          (乙)就常理而言，上開補墾佃批字為何氏所出具予楊軒派下者，其代筆人「
            楊維香」亦為楊姓人士，於字契中以楊家古厝為描述土地位置之標準，
            乃必然與合乎常理之事。且於該等佃得土地之四界為建物之「厝」時，
            若非他姓人家之房屋，略稱為「公厝」亦恆屬可能，否則即會指明何人
            厝地，而記明「某家厝」，而不會祗載明「公厝」矣。再者，該字契乃
            何士蘭大租地主後裔立給楊軒派下者，則該字契稱楊軒來台定居之二六
            四番地為「公厝」，尤為適當，即無悖於常理之處，被上訴人對此部分
            之指摘，實無足取。
    2.祭祀公業土地於清代時期所位之地理位置：
      芝蘭一堡：
        本件祭祀公業土地，位在今日內湖區之內，故而亦位在清代光緒時之芝蘭一
        堡，並無疑義。
      內湖庄或北勢湖庄：
        系爭公業重劃前之兩筆土地，係位於今日「港墘圓環以西，基隆河以北」緊
        臨內湖高工西側，且在古代「馬路埤」東側附近之處，而清代「北勢湖莊」
        區界範圍係在「現內湖區○○○路以東』一帶」，足見本件祭祀公業位於清
        代北勢湖莊範圍內。實則，本件公業土地究係位於北勢湖庄或內湖庄，因清
        代北勢湖庄下轄有北勢湖及洲仔二地，內湖則轄有山腳及內湖等地，則若定
        明本件祭祀公業土地究屬地名小字「洲仔」或「山腳」之處，即得明瞭其所
        屬，此亦為本件訟爭雙方之爭執焦點，故有加釐清之必要，茲敘明如下。
      洲仔或山腳：
        (1)首先應予說明者，清末領台時並未就台灣地區編訂地籍謄本等詳細之地籍
          資料，其時人民多有以附近地標（如河流、山川、地形、地貌）為地名命
          名標準之情形，因此其地理區域範圍自無非常準確之界限。直至日人據台
          ，始從事土地調查之工作，並劃定地段地號及編定地籍資料。由上，有關
          清代地名之「地理區域」並不能以日人所劃定之「地籍地段」名稱，作為
          界定「地理區域」之標準，不言自明。就此，被上訴人於本件訴訟中一再
          以本件祭祀公業其中一筆土地位於「地籍地段」名稱為「山腳」處，自非
          位於清代「洲仔」範圍內為其答辯依據，顯係有意混淆之詞，不容置信，
          先予澄明。
        (2)如上所述，清代「洲仔」之地理範圍約與現內湖區「西康里」相當（上訴
          人於上訴理由狀已敘明在「內湖高工西側、台北花市西北方」附近），是
          本件祭祀公業土地是否在清末「洲仔」範圍內，就其是否在現「西康里」
          （原「洲子里」）範圍內予以比對即知。依現今內湖區地圖觀之，標示「
          洲子」之處與本件祭祀公業土地位置極為相近（見內湖區地圖局部放大圖
          與接合圖比對圖）。再由，上述「七星農田水利會灌溉區域圖」所標示之
          「洲子」處與本件祭祀公業位置比對，本件祭祀公業土地確係位於地名「
          洲子」之處，益無疑問。另由最新之「台北市區里界說」之地圖與本件祭
          祀公業比對亦可得知，本件祭祀公業兩筆土地中，其中「洲子四十四」地
          號一筆，確位於原「洲子里」範圍內，至另一筆「山腳二六四」地號，雖
          適位於原「洲子里」與「港墘里」之界限處，而在「內湖高工西側、台北
          花卉公司西北方」，卻仍在原「洲子里」範圍內無誤。由此可知，當初上
          訴人先祖在立具「補墾佃批字」時，亦已知該等土地位於洲仔與港墘界限
          處，為免爭議將其地址載為「芝蘭一保『內湖』『北勢』洲仔」，表明其
          係位於「內湖」及「北勢湖」之界限矣。
        (3)另，上訴人曾於上訴理由(七)狀中，對於洲仔之地位名位置陳稱「基隆河曲
          流三面環繞之地，亦即基隆河截彎取直前之ㄇ字型彎道與其上游河道（東
          側河道）所形成之區域」，換言之，即為舊港墘渡船頭下游河道（該河道
          對岸區域地名，舊稱塔塔悠）與內湖路一段間所形成之斜Ｖ字型土地區域
          。豈知被上訴人竟誤解為上訴人係主張「洲仔地區係一ㄇ字型」區域，並
          以此等誤解認上訴人對於洲仔地區範圍定位之主張不符事實。惟清末洲仔
          地區之位置，實則被上訴人與上訴人皆認洲仔地區○○○○道所形成之Ｖ
          字型區域，並無歧異，被上訴人此等主張恐係誤會。
        (4)本件祭祀公業兩筆土地，雖地籍地段名稱各有不同，但地理上均位於現西
          康里之範圍內，而西康里包括原「洲子里」，洲子里於古代又稱洲仔，則
          本件祭祀公業兩筆土地均位於古代地名「洲仔」處，顯無疑義。職是，本
          件祭祀公業土地即無被上訴人所稱有一筆位於清代「內湖庄」之情形，顯
          可認定。
    3.祭祀公業土地與補墾佃批字土地之比對：
      補墾佃批字所述第二筆土地即為本件祭祀公業「洲子四十四番地」：
        「補墾佃批字」對該筆土地係記載「址在內湖北勢洲仔牛埔社庄其坐落土名
        址在公厝後埤頭其田東至埤岸大路為界西至張家田為界南至小圳仔岸為界北
        至張家田為界」，而其中之「公厝」已如上述，為楊軒祖厝之「山腳二六四
        番」地，至有關系爭字契中所稱之東西南北方向之定位，係以麗山街最為接
        近南北向，依此即得以確定本件公業土地地籍圖之東西南北四方位，再以之
        與洲仔四四地番四界土地日據土地臺帳登記簿之記載比對，可知其四界之土
        地狀況與給補墾佃批字之敘述完全相符。
      補墾佃批字所述第三筆土地即為本件祭祀公業「山腳二六六番地」：
        「補墾佃批字」對該筆土地係記載「公厝地週圍東至楊家田為界西至厝面前
        田崁上為界南至楊家田為界北至張家田為界」，而本件祭祀公業「山腳二六
        六番地」，係緊臨「山腳二六四番」地之楊氏公厝，其四界田地亦與補墾佃
        字之描述相符，確為該字契中所述土地無誤。
      綜右，楊氏祖厝「山腳二六四番地」皆由楊軒子嗣同財共居，其旁之「山腳
        二六六番地」確為本件祭祀公業之土地，若謂楊軒公厝旁之土地非由楊軒派
        下所設立，實屬匪夷所思。況自上訴人保有之「祖公會算約簿」、「補墾佃
        批字」及「耕約字」等字契記載，相互對照亦可確信上述事實，本件祭祀
        公業土地即為補墾佃批字中所述土地，尤無庸疑。
    4.本件第一審判決亦認上訴人對本件公業與上開字契之相關地理位置定位，確可
      信取。惟其另認該等字契未記載地號，故無法證明此等字契內所示土地，即為
      祭祀公業楊開倫之土地，乃認上訴人之主張不可採。然附近土地確祗有上訴人
      祖先楊振軒之子孫於此開墾，並無其他楊開倫子孫或被上訴人祖先於此擁有土
      地，若謂此等字契非祭祀公業楊開倫設立來源之田地，試問又如何有其他楊氏
      或被上訴人所有土地可得成為系爭公業之出資根據？況台灣地區之地籍清理，
      始於日據時期，上開字契之書立年代乃清朝時期，人民私地地界之劃定，於未
      有地籍清理之情況下，自非以地號為標準，而乃以鄰近地主名號或地貌為四界
      依據。此為原審所明知，又如何強使上開字契中得有特定地號之記載，而得依
      現代鑑界方法定位，如此豈非反又否認該等字據之真正性矣？原判決，以此為
      判決基礎，未免有所矛盾，且其未令被上訴人證明有其他出資可能，即以此為
      判決基礎，殊嫌率斷。遑論於一審判決後，上訴人在申請較為完整之地籍資料
      ，比對補墾佃批字及算約簿後，確實解讀該等字契後，已放棄對第一審第一部
      分被告即同為楊軒派下子孫者之訴訟，以期還原事實，則若於被上訴人亦主張
      其為派下，卻未命被上訴人提出足以相應證明資料之情形下，竟一以上開字契
      中未盡明瞭之處，資為判決基礎，豈符管理人通常保管祭祀公業資料最為完整
      之常理？
  (三)補墾佃批字及祖公會算約簿與本件祭祀公業之關係：
    1.祖公會算約簿之記載：
      上訴人所提「楊軒五房算約簿」中明確記載，係以楊軒伍房之三段田地耕之小
      租設立該祖公會，佃人有楊軒派下之楊建尚及楊建不二人（算約簿之記載文字
      為：佃人建尚叔、佃人建不叔），當中並說明該二先人應分早晚二季（算約簿
      之記載文字：早晚二季份收）當場交付田租以為祖公會銀（算約簿之記載為：
      ．．．．尚兄承上面會結小租：每年小租粟壹石參斗；．．．．不兄承上面會
      結小租．．．．每年小租粟參石），並且於算約簿書具日期當日（丙申年八月
      二十日）置祖公會銀來母銀貳元為祖公會之本金。至丁酉年八月二四日又計算
      母銀貳元之利息（算約簿之記載為：丁酉桂廾四日還來母貳元，又利息如．．
      ．．），同日並記載已確實備置銀元以為設立之資（算約簿之記載為：丁酉年
      桂月廾曲備來佛銀貳元又來錢肆角）。由該字契整體記載觀之，丙申年及丁酉
      年均有記載該祖公會之運作情形，確有繼續計算租金之事實，且其佃人（楊建
      不及楊建尚）又與第一審所提耕約字之記載相吻，被上訴人陳稱該算約簿僅
      記載一頁，無法證明確有該祖公會（祭祀公業）之事實云云，已然不可採。再
      由楊建不及楊建尚均居於本件祭祀公業附近之事實觀之，該等就近耕作祖公會
      共有之土地即本件祭祀公業山腳二六四番地土地，合情合理，足證楊軒五房算
      約簿所述祖公會，確為本件祭祀公業，應屬事實。
    2.算約簿、補墾佃批字及楊氏祖譜記載之密切相吻性：
      上述祖公會算約簿對於土地筆數之記載與補墾佃批字相符，而其中說明楊軒五
      房設立祭祀公業（祖公會）情形，又與被上訴人祖先所纂編「楊氏族譜」有關
      「祭祀公業楊開倫沿革」「開倫公之長房謫孫振軒公，卜居於．．．．二六四
      番地，仍以務農為業，勤奮耕耘，頗有成就，為懷念先祖並鞏固同宗之力量，
      遂於內湖購地置產，作為祭田．．．．」之記載相吻。另由上訴人及被上訴人
      雙方所有資料併同觀之，自「楊氏族譜」、「補墾佃批字」及「楊軒五房祖公
      會算約簿」所得事實綜合以論，上訴人祖先楊軒來台居住於「山腳二六四番」
      地，於附近土地墾耕繁衍子孫後，嗣於光緒十年楊軒派下五房另請大租地主何
      士蘭子裔立具「補墾佃批字」予楊軒派下保管，在丙申年吉日（光緒二十二年
      ），以此等土地設立本件祭祀公業之事實，已然得以肯認。
  (四)綜上，本件祭祀公業公業土地，確位於清代「洲仔」地區無誤，且與上訴人所舉
    「補墾佃批字」所述土地為同一土地。再由「楊氏族譜」、「補墾佃批字」、「
    楊軒五房算約簿」及「耕約字」等字契約之相吻無悖之記載，亦已足證明本件
    祭祀公業係由上訴人祖先出資設立之情。
乙、參加人方面：
一、聲明：求為判決：
  (一)原判決廢棄。
  (二)確認被上訴人Ｅ○○等對祭祀公業楊開倫之派下權不存在。
二、陳述略以：
(一)按「確認法律關係不存在之訴，如被告主張其法律關係存在時，應由被告負舉證
    責任」、「消極確認之訴原告起訴否認被告於訴訟前所主張權利存在之原因事實
    ，以求該權利不存在之確認，應由被告就該權利發生之原因事實負舉證責任」，
  有最高法院四二年台上字第一七０三號、最高法院六七年台上字第三七八一號判
    例可稽。是本件確認派下權不存在之訴訟，若被上訴人主張其派下權存在，自應
    由被上訴人就有關證明對祭祀公業楊開倫具有派下權之原因、事實等應證事實，
    負舉證證明之責。
  (二)次查祭祀公業設立人之子孫方得為派下，而因有關祭祀公業名稱之取定，並無一
    定標準，有以享祀人本名為準者，有於享祀人本名外另取新名者，亦有以派下全
    體或設立人之字辭為準者；至享祀人以何為準，亦不一而定，有以太祖為享祀人
    者，有來台後以祖籍地之太祖為準者，甚有出資以他人祖先為享祀人者，是本件
    並不能以祭祀公業名稱來認定派下權之歸屬，故被上訴人若欲主張其對祭祀公業
    楊開倫具有派下權，應就其對祭祀公業楊開倫具有派下權之原因事實，亦即其為
    祭祀公業設立人之子孫負舉證證明之責，否則即不宜認其主張為真實。
  (三)本件由被上訴人辰○○之父楊國裕所編楊氏族譜暨被上訴人自己於原審所提之祭
    祀公業楊開倫沿革，反可證明本公業斷無由被上訴人先祖於內湖購置田產並出資
    設立之可能，是被上訴人即不得成為本件公業派下而享有派下權。
    1.按本件依目前可考之族譜記載，系爭公業享祀人楊開倫公子孫來台有兩大支子
      嗣，分為楊炳（宗）琛公及楊宗翼公兩系，其來台第一代子孫各為其子炳琛公
      及炳琛公之子振仕公（絕嗣）、振圭公與其子宗翼公之子楊振軒公，被上訴人
      即為楊炳琛、楊振圭之一支。
    2.本件兩造祖先來台墾耕地之可能性：
      按本件公業享祀人楊開倫公之子嗣來台後，其所衍子孫約可分為兩大支，一為
      楊炳（宗）琛公之派下，一為振軒公之派下，該等祖先來台卜居情形，涉及兩
      造祖先來台究於何地置產，乃至有無能力於其後出資設立位於現內湖區之本公
      業，而成為本公業派下之可能。本件楊氏先祖來台之分佈情況僅有三種可能，
      一為上開兩支族人，先一同至現汐止地區開墾購地，嗣其中一支遷至現內湖區
      繼續墾耕；一為兩支族人一同至現內湖區耕種，嗣其中一支遷至現汐止地區，
      傳衍子孫購置家產；最後一種可能為該兩支楊氏族人，於來台之初，即分居現
      內湖及汐止兩地，分別於該地開墾擁有田產，以成今日局面。
    3.族譜記載及被上訴人所提「祭祀公業揚開倫之沿革」書面所示本件楊氏來台之
      情形：
      查被上訴人辰○○之父楊國裕所編「楊氏族譜」中，有關「祭祀公業楊開倫沿
      革」、「汐止過港世系記略」以及「祖先移住台灣世系記略」之記載明白揭示
    ：「第三房謫孫（即宗琛或炳琛公）振圭公於清乾隆年間與振仕公相偕攜眷來
      台，卜居於台灣水返鄉（即現在之汐止鎮）過港二一一番地．．．．」、「又
      開倫公之長房謫孫振軒公亦於清乾隆年間攜眷來台，卜居於台灣北部台北廳芝
      蘭一堡新族里內湖二六四番地（即現在之內湖鄉）．．．．」、「三十二世祖
      宗琛公（或稱炳琛、秉琛）於乾隆年間率子振圭及振仕．．．．移居台灣省台
      北縣汐止鎮．．．．乾隆二十年人來台後定居．．．．峰仔寺社．．．．」、
      「三十二世祖宗琛公（或稱炳琛、秉琛）於乾隆年間帶振圭及振仕（無傳）來
      台就住在過港水返腳街鄉長厝土名過港二一一番地」等，又被上訴人於八十六
      年九月三日曾自己提出標名「祭祀公業楊開倫之沿革」之書面，其內第一點則
      記載：「本公業世太祖開倫公世居福建安溪，生有三子，長曰宗翼，次為宗琳
      ，幼為炳琛，以居地兵覓無寧日而長男絕，生活難以為繼，乃於清乾隆年間，
      僅攜得幼子炳琛及長男之次子振軒渡台卜居淡水縣水返腳，合墾勤耕荒地．．
      ．．」，文獻中所稱之水返腳（清代名稱）或峰仔寺社（日據名稱），係位於
      今台北縣汐止鎮地區，其中被上訴人祖先所編族譜係謂，炳琛公派下即被上訴
      人祖先與上訴人祖先振軒公，來台時即分居現汐止與內湖兩地；而被上訴人自
      己所提本公業沿革書面則明載，開倫公係攜同被上訴人祖先楊炳琛及上訴人祖
      先楊振軒渡台，於現汐止地區合力墾耕。
    4.姑不論上述族譜或被上訴人自己所提本公業沿革書面有關楊氏先祖來台之實際
      狀況雖稍有不同，惟可得確認者為本案楊氏先祖來台之人及其墾居地之情形，
      若非先一同至現汐止地區合墾，後振軒公一支移至現內湖區拓墾，即應係被上
      訴人祖先炳琛公及上訴人祖先振軒公來台時，便分別至現汐止及內湖兩地耕種
      。不論族內之族譜或其他族內資料之記載，絕無可得推論上述第一點中之第二
      種情形，亦即被上訴人與上訴人祖先係同至內湖開墾，嗣被上訴人先祖振仕公
      一支再遷至汐止地區之可能。換言之，被上訴人祖先來台之際，即居住於現汐
      止地區，當無曾居住或遷住內湖區，係祖先所編族譜之記載，或被上訴人自行
      提出之證物所詳實載明者，詎被上訴人竟再又反於上開明證，一再狡稱本件楊
      氏來台係一同先至內湖區耕種，並置有田產而後為本公業之共同出資，嗣其先
      祖又移居汐止並設立汐止公業，除其陳詞非但無法舉出其他證據，以實其說，
      更係與其祖先所示或其本身所提證物顯然矛盾，根本不足採信至明。
  (四)由上訴人所提給補墾佃批字亦反可證明本件祭祀公業土地，確為上訴人祖先楊（
    振）軒派下楊建宗、楊建尚、楊建雲、楊建林及其侄Ｉ○○等所有：
    1.本件祭祀公業土地，座落台北市內湖區（下同）西湖段四小段一三九地號，其
      於重劃前（八十三年八月）係分為西湖段三小段一九地號、碧湖段五小段一七
      八地號及碧湖段五小段一九八地號三筆土地，該三筆土地於實施重測前（六十
      九年五月）其地號分為北勢湖段洲子小段四四地號、內湖段山腳小段二六六地
      號及內湖段洲子小段四四－一地號，其中北勢湖洲子小段四四地號於重測時並
      併入同小段四四－二及四四－三地號兩筆土地，該二筆土地係於六十七年四月
      二十九日自同小段四四地號逕為分割所分出，再於重測時合併於原四四地號。
      至於同小段四四－一地號（重測後為碧湖五小段一九八地號）因其地目屬「道
      」，故於重劃時已經政府徵收，故未載於重劃後之地籍謄本。職是，本件祭祀
      公業於土地重測前分為兩筆土地，其地號各為內湖區○○段山腳小段二六六地
      號及內湖區○○○段洲子小段四四地號，有重劃前土地登記簿謄本可稽，此二
      筆土地之地號即日據時期土名山腳二六六地番及土名洲仔四四地番相襲而來之
      地號亦有台帳登記簿謄本可按，可知本件公業於日據時期，應即為山腳二六六
      番地及洲仔四四番地二筆土地。
    2.補墾佃批字內之土地依其記載則共分三筆。第一筆在芝蘭一保內湖北勢洲仔牛
      埔社庄，其田坐落土名馬路埤墘，其水田東至尤家田為界、西至郭家及何家田
      為界、南至何家及林家田為界、北至尤家田為界。第二筆則在內湖北勢洲仔牛
      埔社庄，其坐落土名址在公厝後埤頭，其田東至埤岸大路為界、西至張家田為
      界、南至小圳仔岸為界、北至張家田為界。第三筆則在公厝地週圍，東至楊家
      田為界、西至厝前田坎為界、南至楊家田為界、北至張家田為界。按上述所謂
      「埤」者乃農業時代灌溉農田用水所依賴聚水之池，其必有溝渠以為其灌溉水
      路連繫之用。所謂「墘」者於台語中則有旁邊之意，至於公厝，當屬派下子孫
      共有之祖厝。
    3.本件補懇佃批字之書立係在清光緒十年，惟查清光緒年代之土地未曾編有地籍
      地號，其住民對於居住及懇耕區域之地理區域土名，以附近地形地貌加以定名
    ，乃勢所必然，而台灣地方法院區域及其名稱，乃直到日據時期經日人實際測
      量後方依其測量方法加以自訂區塊予以編定，但不論土地地籍段號名稱如何加
      以變更，其座落位置勢必同一，是本案欲說明祭祀公業與補懇佃批字土地之同
      一性，勢必由地理區域位置加以判斷。
    4.洲仔四四番地之四界，與補墾佃批字所載第二筆土地之四界比對相符：
      系爭補墾佃批字中所示楊軒派下所有土地，其中第二筆係在「內湖北勢洲仔牛
      埔社庄其坐落土名址在『公厝後埤頭』，其田東至『埤岸大路』為界，西至『
      張家田』為界，南至『小圳仔岸』為界，北至『張家田』為界」，所謂「公厝
      後埤頭」，應係指公厝後方之馬路埤頭。再者，有關系爭字契中所稱之東西南
      北方向之定位，由台北市區里界說圖中可知以麗山街最為接近南北向，依此即
      得以確定本件公業土地地籍圖之東西南北四方位，再以之與洲仔四四地番四界
      土地日據土地臺帳登記簿之記載比對，可知其四界之土地狀況與補墾佃批字第
      三筆土地之敘述完全相符。
      東界：
        本件公業兩筆土地中之洲仔四四番地，其東界為麗山街，而系爭補墾佃批字
        中第二筆土地東邊界限之敘述為「東至埤岸大路」，兩者完全相符。且馬路
        埤附近之大路，於該當時期祇有內湖路及麗山街二條路而已，其中內湖路係
        屬東西向之道路，並無土地以其為東西界之可能，是系爭給補墾佃批字所指
        埤岸大路，即祇有麗山街始足當之。尤以，以麗山街（埤岸大路）為東界之
        土地中，祇有洲子四四番地之業主為楊氏族人所共有，則若謂給補墾佃批字
        中所指該筆土地，另有他地，豈能置信？
      南界：
        洲仔四四番地之南界土地地號為洲仔五四番地，其地目為「池沼」，此與上
        開字契中所載南至「小圳仔岸」之記載，亦不謀而合。再與上揭東界合併觀
        察，因該兩地界一為「埤岸大路」，一為「圳岸」，此兩者不似土地業主可
        能更易之情形，均屬不易變更之地貌，自清代以來以至日據時期即為洲仔四
        四番地之地界，是由洲仔四四番地之東界及南界地目與系爭補墾佃批字中第
        二筆土地東界及南界之定位，即可得知該兩筆土地係屬同一筆土地，益得確
        定。
      西界：
        洲仔四四番地之西界土地地號為洲仔四三番地，其業主氏名雖為何氏人所有
      但田其長期以來即設定胎權予張氏業主，故可能於給補墾佃批字中才稱為「
        西至張家田」。
      北界：
        洲仔四四番地之北界土地為山腳二五０之三番地，而該地番係由山腳二五０
        分割而來，該二筆土地其登記業主雖均為「國庫」，然其申請登記（受付）
        之年代係昭和十九年，可見其係在日人來臺之後，始徵收為國有者。在此之
        前，山腳二五０番地之實際歸屬者，雖已難以考據，然依該地與鄰地相接情
        形觀之，其與洲仔四三番地及山腳二五一番地，於清代時期，應屬同一人所
        有，當可推認。而觀諸山腳二五一番地之土地臺帳登記簿，確亦記載其業主
        為何氏所有，則洲仔四四番地北界之山腳二五０番地，其與上述洲仔四三番
        地雖係何氏田地，但因設定胎權予張氏，故亦稱為張家田之情形相同，是其
        與補墾佃批字第二筆土地北界之記載，亦有相當關聯。
      山腳二六六番地之四界，與補墾佃批字所載第三筆土地之四界比對相符：
        系爭補墾佃批字中所示楊軒派下所有土地，其中第三筆之四界敘述為「又壹
        段『公厝地週圍』，東至楊家田為界，西至厝前田崁為界，南至楊家田為界
        ，北至張家田為界」，按所謂公厝，係指派下共有之祖厝已如上述，而若參
        照補墾佃批字第二筆「又壹小段址在內湖北勢洲仔牛埔社庄其坐落名址在公
        厝後埤頭，其因東至埤岸大路為界，西至張家田為界，南至小圳仔岸為界，
        北至張家田為界」之敘述，顯見公厝應在馬路埤附近，而查，馬路埤四周土
        地於日據時期前之清代得成為農家公厝之情形者，「概祇有洲子二番地、洲
        仔三七番地、山腳二七三番地、及山腳二六四番地四處而已」，其中洲子二
        番地係於昭和四十一年始變更地目為「建物敷地」，當非清代即已成立給補
        墾佃批字中所指之公厝；洲仔三七番地，其業主氏名係屬謝（士）添家共業
        祖厝，然其並未鄰接埤岸大路，亦無以楊家田為界之情形，即非補墾佃批字
        中所指之公厝，其為清代補墾佃批字中所指之公厝，亦絕無可能；山腳二六
        四番，其地目為「建物敷地」，業主氏名則登記為「楊合興」之共業，衡諸
        來臺開墾先人之習慣，祖厝或祭祀公業多有命名「合興」、「家興」之情形
        ，足見山腳二六四番地之建物實即為補墾佃批字中，楊軒派下楊家祖厝之「
        公厝」無誤，此與被上訴人祖先楊國裕所編祖譜中有關「祭祀公業楊開倫沿
        革」部分所述「又開倫公之長房謫孫振軒公亦於清乾隆年間攜眷來臺，卜居
        臺灣．．．．內湖『二六四番地』．．．．，遂於內湖購地置產，作為祭田
        。」之記載完全符合。職是，系爭補墾佃批字中所稱「公厝」，自上述臺帳
        登記簿及族譜記載情節，且由何氏立給補墾佃批字予楊軒派下之情形觀之，
        該「公厝」即為山腳二六四番地，已然甚明。按第二筆土地既在「公厝地週
        圍」，而「公厝」即為山腳二六四番地楊氏祖宅，則公厝地週圍之地即為山
        腳二六六地番本件公業之土地，已得而確定。茲再依「補墾佃批字」所載公
        厝地週圍該段地四周界址分述如下：
        (1)西界：
          系爭補墾佃批字中所載三筆楊軒派下所有土地其西界為「厝面前田崁上」
          ，而依上證三之地籍圖所示本件公業山腳二六六番地之上方，既有山腳二
          六四番地之楊氏祖厝，補墾佃批字「西至『厝』面前田崁上」之敘述，即
          與此相符矣。
        (2)東界：
          本件公業山腳二六六番地，其東界依目前地籍圖所示，於西側古厝對面之
          東界雖為山腳二七四之四番地，但於日據土地登記時，山腳二六六番地係
          合併山腳二六七番地而來，依山腳二六六番地及山腳二六八番地之鄰位置
          觀之，山腳二六七番地必在二六六番地及二六八番地之中間，而位於山腳
          二六六番地之下方、右方或右下方，或位於山腳二六四番地之正對面，而
          不論山腳二六七番地，係位於山腳二六六番地之下、右或右下方，本件公
          業山腳二六六番地之東界土地，於前代時期，應係山腳二六七番地而非二
          七四之四番地，應得推認。而查，山腳二六七番地，確係楊家所有之地，
          則本件公業山腳二六六番地，於前代東界之土地為楊家田，與補墾佃批字
          之記載，亦相吻合無誤。
        (3)南界：
          本件公業山腳二六六番地之西界既為楊家古厝，則其南界應在上證三地籍
          圖山腳二六六番及山腳二六四番地之左下方，而查山腳二六六番地之左方
          土地地籍圖為二六二之二番地，其當係山腳二六二番地又係楊氏田地（其
          業主氏名楊合興，依上述有關公厝一節之陳述，應即為楊軒派下共業之意
          ），即與補墾佃批字第三筆土地南界「南至楊家田」之記載相符。
        (4)北界：
          山腳二六六番地之北界土地不論係屬山腳二六八番地或山腳二六一番地，
          其於日據登記之業名稱或為陳氏田地或為郭家田地，雖均與補墾佃批字「
          北至張家田」之記載不符，然土地業主更迭頻繁，乃常見之事，本件公業
          山腳二六六番地北界之山腳二六一番或二六八番地，於日據登記前何氏出
          具給補墾佃批字之清朝年代，原屬張家田亦不無可能，實已難考據。且遍
          觀馬路埤附近土地或公厝週圍之土地，於日據登記時，亦已無張氏人家擁
          有田地之情形，則本件公業山腳二六六番地北界之張家田，於日據辦理土
          地登記時，應已變更業主姓名，尤可推認。不論山腳二六四番地北界果否
          為張家田，補墾佃批字中所載第三筆楊軒派下所有位「公厝地週圍」之地
          ，應即為山腳二六四番地下方，亦即山腳二六六番地應甚明。
      事實上參加人經多方查證尋找資料，亦由多個角度發現本件公業於日據時期
        編為洲子四十四及山腳二六六番地號之二筆土地確實均在清朝土名洲子之地
        理區域範圍內與補懇佃批字所載土地地理區域相同。
        (1)參加人將台北市○○段地籍圖四十四幅之內第三十、三十一、三十二、三
        十八、三十九號及台北市○○段地籍圖四十三幅之內第二、三、四、十一
          、十二、十三、二十、二十一號予以整理出接合圖，再將本件相關位置之
          台北市電子地圖予以整理接合圖，將上述台北市地籍圖、台北市電子地圖
          二接合圖予以對照，做出標示有內湖高工、洲子街位置之台北市地籍圖接
          合圖，再將該台北市地籍圖接合圖縮小為一：五０００，做出一：五００
          ０之台北市地籍接合圖之縮小圖；另一方面上訴人又將珊如圖書出版有限
          公司出版之台北縣市地圖第四七頁內湖區全圖劃出紅色框框部分，再將紅
          色框框部分放大為一：五０００做出一：五０００台北縣市圖放大圖，再
          就上述一：五０００之台北縣市地圖放大圖做出投影圖並與參證六即同比
          例一：五０００之台北縣市地籍圖接合圖對照，發現被上訴人爭執之本件
          祭祀公業日據時期編為山腳二六六地號之土地，亦仍確係在洲子之地理區
          域內。
        (2)另參加人又將前台北市地籍接合圖縮小為一：九０００做出一：九０００
          之台北市地籍圖接合圖，並另就七星農田水利會灌溉區域圖畫出紅色框框
          部分，並將之放大為一：九０００，做出一：九０００之七星農田水利會
          灌溉區域圖，再就一：九０００之台北市地籍圖接合圖做出投影圖與同比
          例一：九０００之七星農田水利會灌溉區域圖對照，亦發現本件祭祀公業
          日據時期編為山腳二六六地號之土地亦確實坐落於洲子之地理區域內。
      依八十年六月三十日台北市政府民政局編印之台北市區里界說第七二四頁，
        內湖區洲子里簡介洲子里係日據時期為北勢湖之洲子，若稱洲仔，係基隆河
        曲流之三面環繞之地，有如沙洲而一囿名其貴界，東至洽醫比山街側天然渠
        溝與港墘里為界，其地理區域位置可參考第七一七頁內湖區區界圖、第七二
        五頁內湖區洲子里界圖；另八十八年七月一日台北市政府民政局編印之台北
        市區里界說第三四九頁，雖已將洲子里併入西康里，惟其地理位置亦可由上
        述台北市區里界說內湖區各里界界圖，西康里與港墘里相接暨上述台北市區
        里界說內湖區港墘里里界圖里界為內湖高工可以參考，參加人將八十八年七
        月一日之台北市區里界說圖予以放大，做出一：五０００之放大圖，並再據
        之做出投影圖，就同比例一：五０００之投影圖與台北縣市地圖放大圖上下
        對照，發現本件祭祀公業土地日據時期編為山腳二六六地號土地亦確在洲子
        里（洲仔）範圍。
      參加人另整理本件祭祀公業及附近相關地號於日據時期相關資料，亦發現除
        本件祭祀公業洲子四四地號、山腳二六六地號之地理區域位置與補墾佃批字
        所敘述土地相同外，再無法找出其他能與補墾佃批字所敘述可以符合之其他
        地號土地。
      補墾佃批字所示土地之所有權歸屬：
        (1)依「補墾佃批字」記載，上訴人先祖楊軒於清朝時向其時業主何氏（內湖
          開墾始祖之大租墾首何士蘭）所承佃之土地，於清光緒十年十一月時，由
          楊軒公之派下楊建宗、楊建尚、楊建雲、楊建林及其侄Ｉ○○等備得禮儀
          銀購得小租權，故補立該字契予佃人楊軒派下永遠存炤。
        (2)依據台灣省通誌及台灣土地制度考查報告書所載，清代土地制度有所謂大
          租與小租之分。緣前清來台報墾者，因清代鼓勵移民，故皆給與墾照，由
          其承攬包墾，並分配予佃戶開墾。嗣墾首之權日漸衰微，原佃戶亦成業主
          ，又有轉佃他人收租租金之情事，此種轉佃之情形即形成由現耕佃人納租
          於原佃戶，即稱為小租，而稱原佃戶為小租戶，小租戶復納租於墾首（亦
          有向台灣原住民招墾納租者），是為大租，而稱墾首為大租戶。及至日據
          時期，日人以徵收方式，收購大租權，將大租權消滅，該等小租權即成為
          日據後日人清理土地大租權後今日之所有權（參臺灣省通誌及台灣土地制
          度考查報告書節錄影本）。職是，系爭字契中所指土地，屬上訴人祖先楊
          軒派下所有，著無庸疑。
(五)由算約簿亦可證明本件祭祀公業確為上訴人先祖楊振軒派下所設立：
    本件祭祀公業確為上訴人先祖楊（振）軒派下所設立，不僅於原審時已有被上訴
    人父祖楊國裕所編族譜、補墾佃批字、耕約字之記載可供認定，另楊軒五房子
    孫以給補墾佃批字中之三段土地出資設立本件祭祀公業當時，亦立有「算約簿」
    之合約字，為其收取田租祭祀先祖之根據。此亦得為楊軒派下設立本件公業，僅
    楊軒派下之上訴人得列為本件公業派下，非楊軒派下之被上訴人不得列為本件公
    業派下之證明。該合約字中已明白記載，楊軒派下五房，於丙申年桂月（農曆八
    月）二十四日穀旦（吉日之意）立約，以補墾佃批字中之三段田地耕予族人楊
    建尚及楊建不，早晚分二季面會收取田租，並置祭祀公業（祖公會）之母銀（本
    金之意）以收取利息供作為祭祀使用。由此可知，本件祭祀公業係由楊軒派下五
    房所共同出資設立，已無疑義。該合約字之記載與補墾佃批字中所載楊軒派下設
    立祭田之情形互相切合。職是，本件祭祀公業由楊軒五房立合約字設立一節，顯
    然已可認定。
丙、被上訴人Ｅ○○、Ｐ○○、辰○○、辛○○、子○○、Ｓ○○、Ｔ○○、巳○○
    、己○○、卯○○、癸○○、庚○○、未○○、Ｋ○○、地○○、Ｙ○○、Ｘ○
    ○、Ｉ○○、Ｂ○○、Ｆ○○、Ａ○○、Ｎ○○、Ｄ○○、宇○○、ｆ○○、天
    ○○、Ｌ○○、ｂ○○、Ｖ○○、Ｚ○○、ｅ○○、ｄ○○、ｃ○○、午○○、
    戌○○、戊○○、寅○○、壬○○、宙○○、乙○、亥○○、Ｊ○○、Ｇ○○、
    Ｕ○○、ａ○○、Ｍ○○（下稱Ｅ○○等四六人）、丑○○、Ｃ○○、丙○、Ｏ
    ○○、Ｑ○○、申○○、酉○○、Ｈ○○方面：
一、聲明：求為判決：駁回上訴。
二、陳述：除與原判決記載相同者，茲引用之外，補稱略以：
  (一)系爭「祭祀公業楊開倫」之由來，係於清乾隆二十年間由被上訴人祖先宗（炳）
    琛（三十二世）、振圭、振仕（三十二世）以及上訴人等之祖先振軒（三十三世
    ）『四人』結伴來台，共聚芝蘭一堡所購地開墾之遺產。爾後被上訴人祖先於清
    乾隆四十三年間北移至今汐止另購地墾耕，當時為感念先主，被上訴人祖先鴻興
    （三十四世）等把汐止之土地設立為炳琛、振仕公業。而經當時上訴人先祖鴻連
    公等人同意，始把當初兩造祖先來台在內湖公同開墾之土地，設立為本祭祀公業
    楊開倫（三十一世：兩造在大陸最末之共同祖先），上訴人主張本公業由他房祖
    先Ｉ○○（三十七世）所出資設立絕非事實。
  (二)上訴人於本訴訟中舉證之耕約字，補墾佃字以及楊軒五房算約簿等字契中之土
    土地實則非為本公業之土地。若說Ｉ○○當初想將他之先祖楊軒遺產或本身私產
    設立祭祀公業之當時，已明知汐止房系已設有不為他房所共有之炳琛、振仕公業
    ，而自己欲設立祭祀公業，此享祀人為何未用『添丁』『振軒』公當之，而卻偏
    須要選用遠差七代且足讓添丁公遺忘之兩造共同祖先楊開倫（如僅為要懷念他房
    在大陸之祖先，應該是楊振軒之父三十二世楊宗翼）由此可知上訴人主張，絕非
    事實。同時上訴人舉證之字契也並未有記載是祭祀楊開倫。既然未記載祭祀楊開
    倫，那當然沒有理由把字契中之土地，確定為祭祀楊開倫。再說以楊軒五房算約
    簿中記載觀之。雖然曾有出租而欲置銀元而立『祖公會』但立約後卻僅記載一次
    ，就沒有下文，由此字契中土地顯然是立約設立後便隨之更換之可能。因此如今
    續存之本公業絕無可能是楊軒派下以算約簿中之土地而設立。更何況字契中又是
    以「楊軒」具名之『祖公會』設若算約簿中之土地有祭祀而留存至今，當然其名
    稱該是祭祀公業『楊軒』根本不可能是祭祀公業『楊開倫』，上訴人竟張冠李戴
    欲將先年虛有之「楊軒祖公會」拿來朦混充當「祭祀公業楊開倫」。
  (三)另據上訴人等在諸狀中稱，耕約字，補墾批字中土地坐落位置和本公業二筆土
    地之坐落完全吻合。此等實荒唐透頂！據耕約字中土地，係坐落於土名「馬路
    埤頂港仔底」。而依據上訴人在原審自稱「港仔底」係指基隆河邊之「渡船頭」
    。即是如此，明顯可知本公業之兩筆土地（漆黃色部分）根本和基隆河差之千里
    ，因此怎有可能以基隆河邊之渡船頭來當坐落界標？而補墾佃字中之第一筆土地
    坐落土名「馬路埤墘」：〝墘〞字即邊之意，據此此筆土地係應緊臨馬路埤旁邊
    才對。而第二筆土地其坐落土名「公厝後埤頭」。據上訴人之解釋：字契中所指
    之「公厝」即為山腳二六四番地（地籍圖中以紅線框示）故其所謂「公厝後埤頭
    」應指公厝（山腳二六四番地）後方之馬路埤頭（圖中漆藍色並有註馬路埤）即
    可確認，試問以本地籍圖中觀之，本公業之二筆土地之坐落，根本無一筆可以吻
    合上訴人此之比喻？（字契所示土地坐落「公厝埤頭」此之土地不但要近公厝，
    同時也該緊鄰馬路埤正確。）另就第三筆土地示坐落「公厝地周圍」：依上訴人
    指稱本筆是為山腳二六四公厝地旁邊之二六六番地。設若真是即為此筆土地，也
    該稱是在公厝地前方或南邊而不該視為公厝地之周圍。再說第一筆是坐落「馬路
    埤墘」而第二筆地坐落「公厝後埤頭」無疑是近公厝也靠近馬路埤，此第三筆又
    是坐落再「公厝地周圍」，其所示之公厝，當然即是同為地二筆所示緊鄰馬路埤
    之公厝。因此本第三筆土地，絕無可能係在遠離馬路埤之山腳二六六番地。
  (四)另查字契中之土地係位在北勢湖庄土名「洲仔」而本公業四分之三土地係在內湖
    庄土名「山腳」即然兩者土地為在不同地名，自然為不相干之土地。雖然上訴人
    呈送多項證物圖，以求證明兩者土地同在「洲仔」境內。實無法證實上訴人主張
    為事實。
    1.「光緒時期台北地區相關地名及其隸屬關係一覽表」中，明載清光緒時代土名
      「洲仔」係屬北勢湖庄。而土名「山腳」係為內湖庄所屬。據此本公業位在「
      山腳」係為四分之三土地，當然和位在「洲仔」境內之字契中土地為不相干土
      地。
    2.「各區區理封域、地名由來」地一五二頁以及台灣堡圖集中第二十八頁此之兩
      份文件中載明，內湖庄包括有山腳、港墘等地。據此可證「光緒台北堡莊示意
      圖之投影片比對現代內湖區地圖」之結果不正確。
    3.「七星農會水利灌溉區域圖投影片比對現行內湖區域地圖」而由其對照圖中可
      發現上張投影片圖中之港墘和洲仔都大舉東移而和下張內湖區域地圖中之港墘
      和洲仔完全不吻合。
    4.「台灣堡圖投影片與內湖區地圖」比對圖，雖然本投影片圖，上訴人是以台灣
      堡圖，但實際僅是上訴人取光緒台北堡莊示意圖中之北士湖莊界線，透過台灣
      堡圖之投影片而來比對內湖區地圖而已。其可觀圖中北勢湖庄之庄界線（黃色
      部分）和「光緒台北堡示意圖」之比對圖中是出一模樣的錯誤，因此比對之求
      證當然不可能說是正確。
    5.「內湖區地圖投影片與台北市電子地圖」比對圖，上訴人以此證述，清代舊地
      名北勢湖庄「洲仔」地理區○○○○○路圓環」以西為界，即含及現今內湖高
      工西側本公業山腳二六六番地所在。且以當地現今命名之「洲仔街」充當百年
      前此處地名為「洲仔」之依據。此等係錯誤之論證，「港墘」據前之證述確實
      在內湖庄境內。而本公業位在山腳二六六番地據本圖中（黃色部分）觀之，即
      在「港墘」內，港墘北端一帶。
  (五)據前諸多證述和上訴人所呈字契中之土地確為相干之土地尚且更由台灣堡圖中證
    實「洲仔」係在北十湖庄境內之「基隆河道區流三面環繞」即成『Ｕ字』型之三
    角地貌處（漆橘紅色）此等也證吻合「洲仔」，今洲仔里，昔稱洲仔，係為「基
    隆河道區流三面環繞」之土地。
  (六)再以台灣堡圖投影片與內湖區街道圖比對便可確認現今湖高工西側之本公業「山
    腳」二六六番地，係在內湖庄內，而確非屬北勢湖庄「洲仔」。同時再以「七星
    農會水利灌溉區域圖」之投影片與內湖地區地圖之比對，也可證實本公業山腳二
    六六地確實位在內湖庄之「港墘里」內而並非如上訴人所捏造係在洲仔境內。
  (七)本公業絕非為耕約字，補墾佃批字中土地所設立。上訴人等均非為字契中出資
    人楊建宗、尚、雲、林及添丁之繼承人。設若真由補墾佃批字中土地設立，那其
    派下員當然是為前述出資五人之繼承人。但本公業之派下至今為何是如今之兩造
    ，其理由當然本公業不是由補墾佃批字中土地設立，而是當初大陸來台之兩造早
    期祖先在內湖共同開墾之遺產所設立。
丁、被上訴人Ｗ○○方面：
一、聲明：求為判決：駁回上訴。
二、陳述：
  與原判決記載相同，茲引用之。
戊、被上訴人玄○○、黃○○、丁○方面：
  被上訴人玄○○、黃○○、丁○未於言詞辯論期日到場，亦未提出準備書狀作何聲
  明或陳述。
      理   由
一、查住桃園縣中壢市（原判決誤植為八德市）之寅○○於八十八年四月十三日死亡
    ，其繼承人申○○、酉○○、Ｈ○○具狀聲明承受訴訟，業據其等提出戶籍謄本
    為證，應予准許，合先敘明。
二、被上訴人玄○○、黃○○、丁○未於言詞辯論期日到場，核無民事訴訟法第三百
    八十六條各款所列情形，爰依上訴人之聲請，由其一造辯論而為判決。
三、上訴人起訴主張：祭祀公業楊開倫係其祖先Ｉ○○、楊交、楊潭兄弟以其所有家
    產即耕約字所指土地出資所設立，而以大陸來台楊氏之共同祖先楊開倫為享祀
    人，依法Ｉ○○、楊交、楊潭兄弟之子孫方為派下，被上訴人等人並非Ｉ○○、
    楊交、楊潭兄弟之子孫，即不得為祭祀公業楊開倫派下而享有派下權。又按祭祀
    公業管理人之資格，習慣上並無限制。祭祀公業通常以選任派下擔任管理人為原
    則，但選任派下以外之人為管理人，亦為有效。祭祀公業楊開倫管理人之選任，
    以其係經過已過繼他人之楊萬裕遊說設立，而以楊萬裕為管理人，當不為過。被
    上訴人等人以祭祀公業楊開倫管理人為楊萬裕，並非上訴人祖先Ｉ○○、楊交、
    楊潭兄弟之子孫，以否定上訴人祖先Ｉ○○、楊交、楊潭兄弟為設立人，已有未
    當。又祭祀公業楊開倫自楊萬裕以下，即未再選任管理人，因祭祀公業楊開倫尚
    未向區公所申報全體派下員，在無法得知何人為派下之情形下，以原管理人之子
    孫或其他可得送達之人為稅單收受人，亦係便宜之法，不能以何人收受稅單繳納
    稅款，即謂該人或其子孫為祭祀公業之派下，乃當然之理。因楊炳琛及楊振仕祭
    祀公業設立人乃鴻興公與鴻漢公，而其所傳子孫有八大房，故其派下及祭祀事宜
    向來即以八大房稱之，故所謂八大房，僅指楊炳琛及楊振仕祭祀公業之房份而言
    ，非關祭祀公業楊開倫房份。添丁公所出田地，其中最大者位於北勢湖洲仔庄
    馬路埤頂港仔底，而祭祀公業楊開倫土地坐落位置位於北勢湖洲仔與山腳之交接
    處附近。依地籍圖接合圖、內湖區行政區域圖、七星水利會灌溉區域圖及台北市
    路街史所示，可得證實祭祀公業楊開倫土地位於耕約字所指之馬路埤上半部東
    側近處，且兩者最近處直線距離不超過一百公尺，最遠處則為五百三十公尺，若
    以馬路埤東側池緣計算，則其最遠處不過約二百二十公尺，是祭祀公業楊開倫之
    土地於清代係在馬路埤頂位置，應可確認。至港仔底之土名，依當地另有港墘渡
    船頭之相關地標，應係位於該渡船頭之北方處，亦與祭祀公業楊開倫之土地相距
    甚近，故上訴人所稱添丁公所出之土地，即係祭祀公業楊開倫之土地，應有所
    本。添丁公不但曾出土地予他人耕種，亦確有於北勢湖洲仔庄土名馬路埤墘處
    ，得有田地繳納大租予該田地墾首業主，有開墾始祖何士蘭之後代書立與添丁公
    ，而由上訴人保有之補墾佃批字可證。至耕約字有「大租併口糧係佃人支理不
    干田主之事」字句者，由補墾佃批字可知，添丁公於清光緒十年仍有繳納大租予
    業主情事，則光緒四年所立之耕約字上開子句，應僅係契約當事人約定將繳納
    大租之義務移轉予佃人而已，不能因此認定添丁公未繳納大租，而非實際田主。
    乃楊世欽於八十五年七月十一日向台北市內湖區公所申報祭祀公業楊開倫派下員
    名冊時，將被上訴人Ｅ○○等四六人、被上訴人玄○○、黃○○、Ｗ○○、丁○
    、及原審共同被告楊正鋒、楊正治、楊守、楊國中、楊來、楊樹木、楊信俊、楊
    民勝、楊民村、楊明順、楊民貴、楊金桂（下稱楊正鋒等十二人）、暨寅○○（
    住桃園縣中壢市）、楊世欽、楊豆、楊添全列為派下，顯有不實；嗣楊世欽、楊
    豆、楊添全已先後死亡，被上訴人Ｑ○○為楊世欽之繼承人，被上訴人丙○為楊
    豆之繼承人，被上訴人Ｏ○○、Ｃ○○、丑○○為楊添全之繼承人，上訴人有即
    受確認判決之法律上利益，爰訴請確認其等對祭祀公業楊開倫之派下權不存在等
    語（原審為上訴人敗訴之判決，上訴人僅就被上訴人部分提起上訴，未就楊正鋒
    等十二人部分，聲明不服，楊正鋒等十二人部分已告確定）。
四、被上訴人Ｅ○○等四六人、及被上訴人丑○○、Ｃ○○、丙○、Ｏ○○、Ｑ○○
    、申○○、酉○○、Ｈ○○、Ｗ○○等人則以：祭祀公業楊開倫如是添丁公設立
    ，則享祀人應是添丁公方是，若是祭祀來台之第一代祖先，則享祀人應是振軒公
    為是，如是祭祀在大陸最後一代祖先，也應是振軒公之父即宗翼公才是，而祭祀
    公業楊開倫之享祀人卻是差添丁公七代且未來台之開倫公，實值懷疑。且祭祀公
    業楊開倫若是添丁公出資設立，何必一定要以開倫公為享祀人。祭祀公業楊開倫
    每年由包括內湖、汐止之八大房輪流主辦祭祀，所有開支係由祭祀公業楊開倫之
    土地收租支用。況且祭祀當日都會開會檢討祭祀公業楊開倫之土地相關事宜，會
    中列出八大房之房份，同時並由八大房各推派人選為各房之房代表。祭祀公業楊
    開倫房長會議時，上訴人楊正順有充當聯絡人之要角，如今上訴人竟然指稱被上
    訴人以楊炳琛及楊振仕祭祀公業之八房，來混淆為祭祀公業楊開倫之八大房，令
    人難信。又楊世欽於八十五年七月十一日向台北市內湖區公所申報祭祀公業楊開
    倫派下員名冊，所陳送之派下員系統表，是由上訴人楊正順參與編造，當時上訴
    人楊正順且為祭祀公業楊開倫總務。祭祀公業楊開倫之土地有四分之三位在內湖
    庄山腳，而耕約字及補墾佃批字所指土地是在內湖北勢洲仔庄，並不相同，可
    知並不相干。祭祀公業楊開倫若真為上訴人祖先添丁公所設立，則已過繼至汐止
    之楊萬裕，並非派下，當然不能登記為祭祀公業楊開倫之管理人，而楊萬裕既登
    記為祭祀公業楊開倫之管理人，足可證明祭祀公業楊開倫並非添丁公獨自出資設
    立。耕約字不能證明出之土地為添丁公所有，蓋以一人代表多人出面訂立租
    約者，古今中外不知凡幾。而由補墾佃批字記載：「佃人楊軒（即楊振軒）開闢
    水田仍照庄例逐年配納大租，．．．佃人楊振軒派下楊建宗、尚、雲、林、侄添
    丁等出禮銀陸大元付業主收訖．．．」，足證該田地從振軒公年代即已租耕，補
    墾佃批字係於清光緒十年間書立，添丁公是時才受任為代表立約，而耕約字係
    清光緒四年間所立，則清光緒四年間，添丁公何有土地可為出，是以耕約字
    、補墾佃批字所指土地不能認定為添丁公所有等語，資為抗辯。
五、上訴人主張：伊為祭祀公業楊開倫派下，楊世欽於八十五年七月十一日向台北市
    內湖區公所申報祭祀公業楊開倫派下員名冊時，除將伊列為派下外，並將被上訴
    人Ｅ○○等四六人、被上訴人玄○○、黃○○、Ｗ○○、丁○、及原審共同被告
    楊正鋒等十二人、暨寅○○（住桃園縣中壢市）、楊世欽、楊豆、楊添全列為派
    下，顯有不實；嗣楊世欽、楊豆、楊添全已先後死亡，被上訴人Ｑ○○為楊世欽
    之繼承人，被上訴人丙○為楊豆之繼承人，被上訴人Ｏ○○、Ｃ○○、丑○○為
    楊添全之繼承人之事實，業據上訴人提出登載台北市內湖區公所八十七年七月十
    三日八五北市湖民字第一二一三五號公告之八十五年八月一日青年日報影本為證
    ，且為被上訴人Ｅ○○等四六人、及被上訴人丑○○、Ｃ○○、丙○、Ｏ○○、
    Ｑ○○、申○○、酉○○、Ｈ○○、Ｗ○○等人所不否認，上訴人此部分之主張
    堪信為實在。而被上訴人被上訴人Ｅ○○等四六人、及被上訴人丑○○、Ｃ○○
    、丙○、Ｏ○○、Ｑ○○、申○○、酉○○、Ｈ○○、Ｗ○○、黃○○、玄○○
    、丁○等人主張其等為祭祀公業楊開倫派下，並向台北市內湖區公所申報，經該
    區公所據以公告祭祀公業楊開倫派下員名冊，徵求異議，依祭祀公業土地清理要
    點第五、六點之規定，異議期間屆滿，或對公告事項有異議者，經轉知申報人申
    復，並將申復書轉知異議人，異議人如仍有異議，應於接到申報人之申復意見之
    翌日起二個月內，向法院提起民事確認派下權之訴，並將訴狀副本連同起訴證明
    送民政機關備查，逾期未向民政機關提出法院受理訴訟之證明者，民政機關應核
    發祭祀公業派下全員證明書。其經向法院起訴者，依確定判決處理之。民政機關
    公告祭祀公業楊開倫派下員名冊後，上訴人既否認被上訴人Ｅ○○等四六人、及
    被上訴人丑○○、Ｃ○○、丙○、Ｏ○○、Ｑ○○、申○○、酉○○、Ｈ○○、
    Ｗ○○、黃○○、玄○○、丁○等人為祭祀公業楊開倫派下，應認上訴人有即受
    確認判決之法律上利益，合先敘明。
六、上訴人及參加人主張：祭祀公業楊開倫乃因應日據時期土地總登記，因已過繼於
    居於汐止之鴻漢房下之烈富房子孫楊萬裕遊說，由Ｉ○○、楊交、楊潭兄弟以其
    所有耕約字所指土地出資設立，並以來台楊氏共同祖先為享祀人之事實，為被
    上訴人Ｅ○○等四六人、及被上訴人丑○○、Ｃ○○、丙○、Ｏ○○、Ｑ○○、
    申○○、酉○○、Ｈ○○、Ｗ○○等人所否認，並抗辯：兩造祖先遠從大陸渡海
    來台，本就無幾，理當共聚一處，彼此照顧才是，不會如上訴人所稱，僅留振軒
    公一人獨留內湖。又上訴人引楊國裕所編族譜之記載證明被上訴人並非祭祀公業
    楊開倫派下，惟上訴人於原法院八十六年度重訴字第二三號民事事件中，就對造
    所提出古老之族譜認為有塗改，主張不可採信，竟於本件以楊國裕個人於近代所
    製作之全新族譜為證，以兩造祖先來台已數百年，確實情形無從得知，僅以現時
    宗親居住區域參考編製，且近來土地價值飆漲，有心人士故意劃分記載，以減少
    分配財產人數，上訴人以楊國裕所編製族譜為據，並不可行。依汐止過港世系記
    略之記載，被上訴人祖先於乾隆二十年間即已來台，而楊炳琛及楊振仕祭祀公業
    是設立於乾隆四十三年間，有合約字之記載可據。被上訴人祖先來台至設立楊炳
    琛及楊振仕祭祀公業相距有二十餘年，被上訴人祖先來台先居住內湖是有可能。
    祭祀公業楊開倫如是添丁公設立，則享祀人應是添丁公方是，若是祭祀來台之第
    一代祖先，則應是振軒公為是，如是祭祀在大陸最後一代祖先，也應是振軒公之
    父即宗翼公才是，而祭祀公業楊開倫之享祀人卻是差添丁公七代且未來台之開倫
    公，實值懷疑。且祭祀公業楊開倫若是添丁公出資設立，何必一定要以開倫公為
    享祀人。祭祀公業楊開倫每年由包括居於內湖、汐止之八大房輪流主辦祭祀，所
    有開支係由祭祀公業楊開倫之土地收租支用。況且祭祀當日都會開會檢討祭祀公
    業楊開倫之土地相關事宜，會中列出八大房之房份，同時並由八大房各推派人選
    為各房之房代表。又楊世欽於八十五年七月十一日向台北市內湖區公所申報祭祀
    公業楊開倫派下員名冊，所陳送之派下員系統表，是由原審共同原告楊正順參與
    編造，當時原審共同原告楊正順且為祭祀公業楊開倫之總務。祭祀公業楊開倫之
    土地有四分之三位在內湖庄山腳，而耕約字及補墾田批字所指土地是在內湖北
    勢洲仔庄，並不相同，可知並不相干。祭祀公業楊開倫若真是上訴人祖先添丁公
    所設立，則已過繼至汐止之楊萬裕，當然不能登記為祭祀公業楊開倫之管理人，
    而楊萬裕既登記為祭祀公業楊開倫之管理人，足可證明祭祀公業楊開倫並非添丁
    公獨自出資設立。耕約字不能證明出之土地為添丁公所有，蓋以一人代表多
    人出面訂立租約者，古今中外不知凡幾。而由補墾佃批字記載：「佃人楊軒（即
    楊振軒）開闢水田仍照庄例逐年配納大租，．．．．佃人楊振軒派下楊建尚，侄
    添丁等出禮銀陸大元付業主收訖．．．．」，足證該田地從振軒公年代即已租耕
    ，而由補墾佃批字內記載清光緒十年間，添丁公才受任為代表立約，而耕約字
    係清光緒四年間所立，則清光緒四年間，添丁公何有土地可為出，是以耕約
    字、補墾佃批字所指土地不能認定為添丁公所有等語。
七、經查，上訴人及參加人係以添丁公所出田地，其中最大者位於北勢湖洲仔庄馬
    路埤頂港仔底，而祭祀公業楊開倫土地坐落位置位於北勢湖洲仔與山腳之交接處
    附近，依光緒台北堡莊示意圖、台灣堡圖、地籍圖接合圖、內湖區行政區域圖、
    七星水利會灌溉區域圖、台北市路街史、台北市區里界說、台北市志、土地台帳
    登記簿謄本、台北市都市發展歷史地圖集節錄影本、現今內湖區地圖及台北市電
    子地圖等所示，可得證實祭祀公業楊開倫土地位於耕約字所指之馬路埤上半部
    東側近處，且兩者最近處直線距離不超過一百公尺，最遠處則為五百三十公尺，
    若以馬路埤東側池緣計算，則其最遠處不過約二百二十公尺，是祭祀公業楊開倫
    之土地於清代係在馬路埤頂位置，應可確認。至港仔底之土名，依當地另有港墘
    渡船頭之相關地標，應係位於該渡船頭之北方處，亦與祭祀公業楊開倫之土地相
    距甚近為據，主張Ｉ○○所出之土地，即係祭祀公業楊開倫之土地等語。被上
    訴人Ｅ○○等人雖否認上訴人所提出耕約字、百子千孫文書之真正，及確有添
    丁公其人等情，然耕約字、百子千孫為清光緒年間文書，年代久遠，難以偽造
    ，應可信為真正；且百子千孫內容記載Ｉ○○胞弟楊交於林合亡故後，迎娶林合
    之妻陳氏省娘，林合與陳氏省娘生有一子烏士由楊交扶養等情，而依上訴人提出
    日據時期戶籍謄本之記載楊交之妻確為楊陳氏省，同居人有父為林合，母為林陳
    氏省之林烏士其人，有卷附之耕約字、百子千孫影本及楊交戶籍謄本可據，兩
    者記載相符，以日據時期方始建立戶籍，戶籍資料遺漏難免，故不能以日據時期
    戶籍謄本未有Ｉ○○之記載，即據以否定確有楊交、楊潭之長兄Ｉ○○其人，應
    以上訴人主張確有添丁公其人為可採。惟上訴人及參加人上開就土地位置之推論
    ，縱認為可取，以耕約字所指之土地未有地號，並未記載其特定位置，充其量
    僅足認定耕約字所記載之土地與祭祀公業楊開倫之土地位置相近，而土地位置
    相近者，並非即為同一人所有同一土地，並不足以證明耕約字所指添丁公所
    出之土地即係祭祀公業楊開倫之土地。既不能證明添丁公所出之土地即係祭祀
    公業楊開倫之土地，上訴人及參加人主張係Ｉ○○、楊交、楊潭兄弟以其所有
    耕約字所指土地出資設立祭祀公業楊開倫等情，即為無據。
八、次查，縱認耕約字所指之土地如上訴人及參加人所稱即係祭祀公業楊開倫之土
    地，惟由清光緒十年書立之補墾佃批字記載：「佃人楊軒（即楊振軒）開闢水田
    仍照庄例逐年配納大租，．．．．佃人楊振軒派下楊建宗、尚、雲、林、侄添丁
    等出禮銀陸大元付業主收訖．．．．」，足證該田地從振軒公年代即已租耕，至
    清光緒十年由添丁公等人代表楊振軒派下出面與業主立約，且既仍記載為佃人楊
    振軒，又Ｉ○○僅係代表楊振軒派下出面與業主立約者其中一人，當不能認為田
    地即係Ｉ○○、楊交、楊潭兄弟所有之家產。再耕約字係清光緒四年間所立，
    補墾佃批字則係清光緒十年間所立，如田地於光緒四年即為Ｉ○○、楊交、楊潭
    兄弟所有之家產，應能自行出，當不致於添丁公嗣後於清光緒十年所立補墾佃
    批字，仍僅係代表楊振軒派下出面立約，堪認耕約字應僅係添丁公於清光緒四
    年間代表楊振軒派下出田地而已，尤不能認定耕約字、補墾佃批字所指土地
    為Ｉ○○、楊交、楊潭兄弟所有之家產。耕約字所指土地既不能證明為Ｉ○○
    、楊交、楊潭兄弟所有之家產，則上訴人及參加人主張Ｉ○○、楊交、楊潭兄弟
    以其所有之家產即耕約字所指之土地設立祭祀公業楊開倫等情，不可採取。
九、再查，縱認耕約字所指土地如上訴人及參加人所指為Ｉ○○、楊交、楊潭兄弟
    所有之家產，且據以出資設立祭祀公業楊開倫。惟按祭祀公業大體可分為鬮分字
    祭祀公業與合約字祭祀公業，前者係指於分割遺產之際，抽出遺產一部分，以祭
    祀其最近共同始祖所設立。有在享祀人生前設立，亦有在享祀人死後設立；後者
    係指早已分財異居之子孫，為祭祀其共同始祖，醵資金錢，或提出共有之財產為
    基礎而設立。若由最近之近親子孫設立，則多屬兄弟房或由祖父推出之各房出資
    設立。由遠親組織者，從享祀人之各房再逐代分出現有子孫，各房醵出之金額，
    乃循其系統，以直接房數與逐代分出之房數相乘為分母，而以一為分子，各房按
    此比例，決定其應分擔之金額。合約字與鬮分字祭祀公業比較，合約字祭祀公業
    之享祀人為遠代之祖先，有溯至十餘代以前之太祖者（見臺灣民事習慣報告第七
    一五、七一八、七一九頁）。以上訴人主張祭祀公業楊開倫係添丁公時期設立，
    而享祀人為開倫公，為其數代前之祖先，並非最近共同始祖，性質上應屬合約字
    祭祀公業。依上開說明，祭祀公業楊開倫應為開倫公之子孫為祭祀其共同始祖開
    倫公，醵資金錢，或提出共有之財產為基礎而設立。果係如此，即不能以祭祀公
    業楊開倫之土地原為Ｉ○○、楊交、楊潭兄弟所有之家產，即認係Ｉ○○、楊交
    、楊潭兄弟所設立，而非開倫公之子孫醵資共同設立。再開倫公之子孫雖散居內
    湖、汐止二地，惟二地相隔不遠，往來應為頻繁，二處子孫共同醵資設立祭祀公
    業楊開倫，並非無其可能，參以係以其共同祖先楊開倫為享祀人，益為可信。
十、又查，依卷附合約字影本之記載，楊炳琛及楊振仕祭祀公業應係清嘉慶十年由楊
    鴻興、楊鴻漢等人在汐止設立，此亦為上訴人所是認，楊炳琛及楊振仕祭祀公業
    享祀人為楊炳琛及楊振仕，而楊炳琛為楊開倫之子，楊振仕則為楊炳琛之子，楊
    鴻興、楊鴻漢則為楊振仕之姪。以楊炳琛及楊振仕祭祀公業設立在清嘉慶年間，
    享祀人為楊炳琛及楊振仕，若謂祭祀公業楊開倫如上訴人所稱係設立在日據時期
    ，其享祀人竟為更早之祖先楊開倫，顯反於常情，堪認祭祀公業楊開倫設立時期
    至少應不會晚於楊炳琛及楊振仕祭祀公業。至上訴人雖以「祭祀公業楊開倫之沿
    革」中第二點明載「開倫公所遺產業，於日據時期實施土地總登記，．．．乃經
    族內尊長議定留置產業登記為祭祀公業楊開倫名義，此為本公業土地之由來。」
    為據，主張祭祀公業楊開倫乃因應日據時期土地總登記，因已過繼於鴻漢房下之
    烈富房子孫楊萬裕遊說，與楊炳琛及楊振仕祭祀公業一同登記為祭祀公業云云，
    惟按祭祀公業在前清時代即多有設立者，於日據時期依習慣承認其存續，至日本
    大正十二年日本法律施行於臺灣起，即禁止新設（見臺灣民事習慣調查報告第七
    ０七頁），可見日據時期實施土地總登記僅為就既有土地權利清查後所為登記，
    並非即可認定在土地總登記時方設立祭祀公業楊開倫。再上訴人如認「祭祀公業
    楊開倫之沿革」記載之內容為真，則觀諸上開沿革載明係就「開倫公所遺產業」
    登記為祭祀公業楊開倫名義，而非其他祖先所遺產業，尤足證明祭祀公業楊開倫
    早即設立，而於日據時期實施土地總登記時始登記為祭祀公業楊開倫所有。況上
    訴人及參加人主張祭祀公業楊開倫係Ｉ○○、楊交、楊潭兄弟以其家產設立，並
    無任何設立文書足資證明，上訴人及參加人以臆測之詞主張Ｉ○○、楊交、楊潭
    兄弟以其所有家產土地出資設立，豈能置信。
十一、復查，被上訴人Ｅ○○等人抗辯祭祀公業楊開倫向來由包括被上訴人在內之八
      房輪流祭祀等情，為上訴人所不否認，應信為實在。苟如上訴人所稱係由Ｉ○
      ○、楊交、楊潭兄弟所出資設立，信無任由並非設立人Ｉ○○、楊交、楊潭兄
      弟之子孫參與輪流祭祀之理。上訴人雖仍指稱因楊炳琛及楊振仕祭祀公業設立
      人乃鴻興公與鴻漢公，而其所傳子孫有八大房，故其派下及祭祀事宜一直以來
      即以八大房稱之，故所謂八大房，僅指楊炳琛及楊振仕祭祀公業之房份而言，
      非關祭祀公業楊開倫房份。祭祀公業楊開倫有八大房之稱謂，乃二祭祀公業合
      辦祭祀，沿用該稱謂而已云云。然不論祭祀公業房份究有若干，被上訴人等人
      所屬房份參與祭祀公業楊開倫輪流祭祀，為不爭之事實，倘非被上訴人等人之
      祖先參與設立祭祀公業楊開倫，被上訴人等人所屬房份，焉有可能參與輪流祭
      祀。再祭祀公業楊開倫曾登記管理人為楊萬裕，而楊萬裕已過繼於鴻漢公房下
      之烈富公房，非屬Ｉ○○、楊交、楊潭兄弟派下之事實，有卷附族譜影本、土
      地登記謄本之記載可據，且為兩造所是認，自應認為真實。按有派下之祭祀公
      業，通常以選任派下擔任管理人為原則，於例外情形，亦可選任派下以外之人
      （見臺灣民事習慣調查報告第七三三頁）。楊萬裕既已過繼與烈富公房，而非
      Ｉ○○、楊交、楊潭兄弟所傳子孫，如祭祀公業楊開倫係Ｉ○○、楊交、楊潭
      兄弟設立，上訴人既不能說明有何須由並非派下之人擔任管理人之例外情形，
      應無由並非派下之楊萬裕擔任祭祀公業楊開倫管理人之理。
十二、綜上所述，上訴人主張：祭祀公業楊開倫乃因應日據時期土地總登記，因已過
      繼於居於汐止之鴻漢房下之烈富房子孫楊萬裕遊說，由Ｉ○○、楊交、楊潭兄
      弟以其所有耕約字所指土地出資設立等情，應不可採。雖因年代久遠，欠缺
      具體事證，尚無法證明祭祀公業楊開倫係於何時由何人設立，惟被上訴人等人
      或為楊炳琛所傳鴻興公、鴻漢公之子孫，或為振軒公所傳鴻連公及鴻正公所傳
      子孫，並為實際輪流參與祭祀公業楊開倫祭祀之八大房之派下等情，為上訴人
      所是認，祭祀公業楊開倫之享祀人既為被上訴人等人之祖先，且被上訴人等人
      所屬房份復實際參與輪流祭祀，仍堪認被上訴人等人應為祭祀公業楊開倫派下
      。從而，上訴人請求確認被上訴人Ｅ○○等四六人、及被上訴人丑○○、Ｃ○
      ○、丙○、Ｏ○○、Ｑ○○、申○○、酉○○、Ｈ○○、Ｗ○○、黃○○、玄
      ○○、丁○等人對祭祀公業楊開倫之派下權不存在，即為無據。是則原審為上
      訴人敗訴之判決，並無不合。上訴意旨指摘原判決不當，求予廢棄改判，為無
      理由，應予駁回。
十三、本件事證已臻明確，兩造其餘攻擊防禦方法及所提證據，經審酌後認並不影響
      判決結果，爰不一一論述，併予敘明。
據上論結，本件上訴為無理由，爰為判決如主文。
中      華      民      國    八十九    年      三      月      七      日
                                臺灣高等法院民事第十庭
                                    審判長法  官  林  敬  修
                                          法  官  劉  勝  吉
                                          法  官  黃  騰  耀
右正本係照原本作成。
如不服本判決，應於收受送達後二十日內向本院提出上訴書狀，其未表明上訴理由者
，應於提出上訴後二十日內向本院補提理由書狀（均須按他造當事人之人數附繕本）
上訴時應提出委任律師或具有律師資格之人之委任狀；委任有律師資格者，另應附具
律師及格證書及釋明委任人與受任人有民事訴訟法第四百六十六條之一第一項但書或
第二項（詳附註）所定關係之釋明文書影本。
中      華      民      國    八十九    年      三      月      九      日
                                          書記官  楊  麗  雪
附註：
民事訴訟法第四百六十六條之一（第一項、第二項）對於第二審判決上訴，上訴人應
委任律師為訴訟代理人。但上訴人或其法定代理人具有律師資格者，不在此限。
上訴人之配偶、三親等內之血親、二親等內之姻親，或上訴人為法人、中央或地方機
關時，其所屬專任人員具有律師資格並經法院認為適當者，亦得為第三審訴訟代理人
。


司法院資訊處製作；財團法人民間司法改革基金會備份。
